【裁判字號】    96,訴,2950
【裁判日期】    970122
【裁判案由】    損害賠償
【裁判全文】
臺灣臺中地方法院民事判決              96年度訴字第2950號
原      告  甲○○
被      告  乙○○
上列當事人間損害賠償事件，本院於民國97年1月8日言詞辯論終
結，判決如下：
    主      文
被告應給付原告新台幣伍拾萬貳仟零捌拾伍元及自民國九十六年
十一月六日起至清償日止，按年息百分之五計算之利息。
訴訟費用由被告負擔。
本判決於原告以新台幣壹拾陸萬柒仟元供擔保後，得假執行。但
被告以新台幣伍拾萬貳仟零捌拾伍元為原告預供擔保，得免為假
執行。
    事      實
甲、原告方面：
  一、聲明：除供假執行擔保之金額外，如主文第1項所示。
  二、陳述：
    （一）被告為臺中縣清水鎮○○里○○路新興巷63號房屋之
          所有人及實際使用人，其應注意維護該房屋之用電設
          備及電線之安全，以避免屋內電線，因絕緣劣化及電
          線破損，而有使用電器造成電線短路之情形。被告無
          不能注意之情形，竟未注意對上開房屋之電線為必要
          之更換或維護，導致上開房屋西南側房間之電線已有
          絕緣劣化及電線破損之情形，繼而於民國95年9月27
          日上午9時50分，因室內電器設備之使用而造成電線
          短路，導致引發火勢，適被告不在屋內而無法即時撲
          滅火勢，使火勢自上開房屋西南側開始燃燒，除延燒
          至被告實際支配使用之同巷61號與62號房屋外，並延
          燒至原告所有之同巷59號房屋（下稱系爭房屋）。被
          告因過失而未維護該屋用電設備及電線安全，經檢察
          官提起公訴，經高等法院臺中分院96年度上易字第97
          9號公共危險罪案件於96年8月29日判決被告有期徒刑
          7個月，依據減刑條例減其宣告刑二分之一，判決確
          定在案。
    （二）原告依據民法第184條第1項前段與第196條請求遭被
          告燒燬系爭房屋之損害賠償。不動產部分主張依據鑑
          定結果，請求系爭房屋火災前之成本價格新台幣（下
          同）502,085元。至於動產燒毀部分，雖有照片及清
          單為憑，然相關單據於火災發生時燒燬，且鑑價費用
          已逾求償金額，故原告不請求動產之損害。
  三、證據：提出臺灣高等法院臺中分院96年度上易字第979號刑
      事判決書、戶籍謄本、建物所有權狀、火災保險單、不動
      產買賣契約書、保險公司代位求償同意書、照片及不動產
      估價報告書等件為證。
乙、被告均未於言詞辯論期日到場，惟據其以前到場所為之聲明
    與陳述如左：
  一、聲明：原告之訴及假執行之聲請均駁回，並陳明願供擔保
      請准免為假執行。
  二、陳述：兩造遭失火燒燬之房屋，係屬磚造木樑水泥瓦屋頂
      結構之一層樓平房，均為20年以上之老舊建築物。經允揚
      保險公證人有限公司（下稱允揚公司）鑑定結果，被告之
      房屋於火災當時之價值僅158,220元，故原告所有之系爭
      房屋於火災時之價值應低於該數額，是原告因火災所受損
      害，應以火災時之房屋價值為準。原告於96年10月30日起
      訴請求重建所需費用1,403,900元，扣除保險理賠237,449
      元後，作為計算賠償之依據，顯屬無據。再者，動產之賠
      償涉及折舊問題，本院判斷火災時之動產價值，自不得僅
      憑原告片面之陳述，即採其所主張之受損金額，作為損害
      賠償之數額。
丙、本院依職權函查台中縣清水鎮○○里○○路新興巷60號之房
    屋稅籍證明、95年度之房屋課稅現值、房屋稅課稅明細表及
    查詢兩造財產所得、被告之前案記錄。暨調閱臺灣高等法院
    臺中分院96年度上易字第979號公共危險罪刑事案件卷宗、
    本院96年度易字第577號公共危險罪刑事案件卷宗、台灣台
    中地方法院檢察署96年度執字第13135號失火燒燬建物及住
    宅執行卷宗、95年度偵字第28164號公共危險罪案件偵查卷
    宗、臺中縣警察局清水分局清警偵字第0950038610號刑案偵
    查卷宗。
    理      由
壹、程序事項
  一、被告受合法通知，未於言詞辯論期日到場，核無民事訴訟法
      第386條各款所列情形，爰依原告之聲請，由其一造辯論而
      為判決。
  二、按訴狀送達後，原告不得將原訴變更或追加他訴。但擴張
      或減縮應受判決事項之聲明者，不在此限，民事訴訟法第
      255條第1項第3款定有明文。本件原告起訴日即96年10月31
      日請求被告給付1,420,351元（動產損害253,900元+精神慰
      撫金100,000元+不動產損害1,066,451元）及自95年9月27
      日（即火災發生之翌日）至清償日止，按年息5﹪計算之
      利息。原告嗣於本院96年11月27日言詞辯論期日捨棄請求
      精神慰撫金100,000元，最後於本院97年1月8日言詞辯論
      期日進行中，因捨棄請求動產損害253,900元，故變更其
      請求為被告應給付原告502,085元及自起訴狀繕本送達翌
      日即96年11月6日起至清償日止，按年息5﹪計算之利息，
      僅屬減縮應受判決事項之聲明，自無不合，應予准許，先
      予敘明。
貳、實體事項
  一、原告起訴主張被告為臺中縣清水鎮○○里○○路新興巷63
      號房屋之所有人及實際使用人，因過失未對該房屋之電線
      為必要之更換或維護，導致95年9月27日上午9時50分，因
      電器設備之使用而造成電線短路，導致引發火勢，延燒至
      原告所有系爭房屋，被告之過失行為，經高等法院臺中分
      院96年度上易字第979號公共危險罪案件判決有期徒刑確
      定在案。原告爰依民法第184條第1項前段與第196條請求
      被告賠償因火災燒燬系爭房屋之損害等語。被告抗辯稱兩
      造因失火燒燬之房屋，結構之一層樓平房，均為20年以上
      之老舊建築物，原告因火災所受損害，應以火災時之房屋
      價值為準等語置辯。
  二、按受命法官為闡明訴訟關係，得整理並協議簡化爭點，民
      事訴訟法第270條之1第1項第3款定有明文。本院於97年1
      月8日言詞辯論期日，依據兩造主張之事實與證據，經簡
      化爭點協議，作為本件訴訟中攻擊與防禦之範圍。茲說明
      兩造不爭執之事實有二：（一）被告為臺中縣清水鎮○○
      里○○路新興巷63號房屋之所有人，因過失未對電線為必
      要之更換或維護，於95年9月27日上午9時50分，因電線短
      路而引發火勢，導致燒燬原告之系爭房屋，被告之失火行
      為，經高等法院臺中分院96年度上易字第979號公共危險
      罪案件判決有期徒刑確定在案。（二）系爭房屋因失火所
      造成之損害，應以火災時之房屋價值（即建物成本價格）
      為基準。此等不爭執之事實，將成為本院判決之基礎。
  三、按因故意或過失，不法侵害他人之權利者，負損害賠償責
      任，民法第184條第1項前段定有明文。原告主張因被告之
      行為，導致原告所有之系爭房屋遭燒燬，故被告應負侵權
      行為之損害賠償責任等語。是本院自應審究被告行為是否
      符合侵權行為之成立要件。經查：
    （一）被告為臺中縣清水鎮○○里○○路新興巷63號房屋之
          所有人，因其過失未對該房屋配置電線為必要之更換
          或維護，於95年9月27日上午9時50分，因電線短路而
          引發火災，導致燒燬原告之系爭房屋，而被告之失火
          行為，經高等法院臺中分院96年度上易字第979號公
          共危險罪案件，判決有期徒刑確定在案等事實。業具
          原告提出臺灣高等法院臺中分院96年度上易字第979
          號刑事判決書、建物所有權狀、照片及火災保險單等
          件為證。被告就上開事實並未爭執（參照被告96年11
          月7日民事答辯狀）。經本院調閱兩造財產資料、被
          告之前案記錄、臺灣高等法院臺中分院96年度上易字
          第979號公共危險罪刑事案件卷宗、本院96年度易字
          第577號公共危險罪刑事案件卷宗、台灣台中地方法
          院檢察署96年度執字第13135號失火燒燬建物及住宅
          執行卷宗、95年度偵字第28164號公共危險罪案件偵
          查卷宗、臺中縣警察局清水分局清警偵字第09500386
          10號刑案偵查卷宗，審核屬實。
    （二）因被告疏於對其所有房屋所配置電線為必要之更換或
          維護，導致電線短路失火而燒燬原告所有系爭房屋。
          是被告之不法過失行為確已侵害原告對系爭房屋之所
          有權，且系爭房屋遭燒燬之損害與被告之失火行為，
          兩者間有相當因果關係。職是，原告依據侵權行為之
          法律關係，請求被告賠償因其失火行為，導致系爭房
          屋燒燬之損害，依法有據。
  四、按不法毀損他人之物者，被害人得請求賠償其物因毀損所
      減少之價額，民法第196條定有明文。原告主張因被告之
      行為燒燬系爭房屋，被告應賠償其損失等語。被告抗辯稱
      兩造遭燒燬之房屋，其屋齡均為20年，故系爭房屋之價值
      不會逾158,220元云云。是本院自應探討因被告之失火行
      為，導致系爭房屋遭燒燬，原告得請求被告賠償金額為何
      。經查：
    （一）被告之失火行為，導致系爭房屋遭燒燬之事實，既如
          前述。本院認定原告所有系爭房屋遭燒燬所減少之價
          額，應以原告所主張之火災前之建物成本價格為基準
          。原告所稱火災前之建物成本價格，其與被告抗辯原
          告之損害應以火災時之房屋價值，不得以重建成本為
          準等情，兩者概念大致相同。系爭房屋經送宏大不動
          產估價師聯合事務所（下稱宏大事務所）之鑑定，認
          為系爭房屋之屋齡為15.4年，其經濟耐用年數為46
          年，提列之折舊率為32﹪（每年之折舊率為2.1﹪）
          ，其成本價格率為68﹪，故火災前之建物成本價格
          502, 085元（計算式：建物面積17.58坪、重置成本
          單價為每坪42,000元，建物成本價格＝17.58坪x42,0
          00元x68﹪），此有宏大事務所96宏估務字第096110
          019號不動產估價報告書，附卷可稽。職是，被告應
          賠償原告所有系爭房屋之損害金額為502,085元。
    （二）本院依職權函台中市稅捐稽徵處沙鹿分處查明系爭房
          屋之95年度之房屋課稅現值，依據該沙鹿分處96年11
          月12日中縣稅沙分房字第0964021018號函覆，可知系
          爭房屋之總面積56.5平方公尺，其課稅現值為25,900
          元。有鑑於課稅現值僅為稅捐機關課徵房屋稅之依據
          ，其並非系爭房屋之實際價值。從而，本院不採房屋
          之課稅現值，以作為系爭房屋遭燒燬之損害依據。
    （三）至於被告固抗辯稱兩造遭燒燬之房屋均為20年以上之
          老舊建築物，被告房屋經允揚公司鑑定結果，其於火
          災當時之價值僅158,220元，故原告所有之系爭房屋
          於火災時之價值應低於該數額云云。惟被告迄今均未
          提出允揚公司之鑑定報告，以供本院斟酌，故被告之
          抗辯不足為憑。退步言，縱使被告遭燒燬之房屋價值
          為158,220元屬實，其僅能說明被告所受之損害，因
          兩造房屋為不同之標的，自不得相提並論。
  五、按保險制度，旨在保護被保險人，非為減輕損害事故加害
      人之責任。保險給付請求權之發生，係以定有支付保險費
      之保險契約為基礎，與因侵權行為所生之損害賠償請求權
      ，並非出於同一原因。後者之損害賠償請求權，殊不因受
      領前者之保險給付而喪失，兩者除有保險法第53條關於代
      位行使之關係外，並不生損益相抵問題，最高法院68年台
      上字第42號著有判例。原告前就系爭房屋與屋內動產，向
      明台產物保險股份有限公司（下稱明台公司）投保住宅火
      災保險，因本次火災固有受領保險給付237,449元，此有
      原告提出之代位求償同意書，在卷可稽。然而，揆諸前揭
      說明，原告依據侵權行為之法律關係對被告之損害賠償請
      求權，不因受領明台公司之保險給付而喪失。再者，被告
      亦未就原告請求損害賠償金額是否應扣除保險給付而有所
      爭執。準此，本院自無須探討原告自明台公司受領保險金
      給付後，是否得再向被告行使已移轉予明台公司之損害賠
      償請求權之法律議題。
  六、按當事人已證明受有損害而不能證明其數額或證明顯有重
      大困難者，法院應審酌一切情況，依所得心證定其數額，
      民事訴訟法第222條第2項固定有明文。惟適用本項規定，
      由法院酌定損害賠償數額，必須當事人已盡舉證之能事，
      仍無法舉證以實其說，法院始審酌一切情況，斟酌全辯論
      意旨及調查證據之結果，依所得心證定其數額，俾使當事
      人之損害賠償請求權得以實現，減輕損害證明之舉證責任
      。本院於96年12月3日囑託華淵鑑價股份有限公司（下稱
      華淵公司）鑑定原告遭本件火災燒燬之動產價值，華淵公
      司亦願意接受本院囑託鑑定，此有華淵公司96年12月14日
      （96）華中字第7961202號函附卷可稽。參諸原告所列之
      動產損害明細，內容為家具與家電用品，其為有形資產，
      具有一定之市場價值，故欲計算其損害數額，並非難事。
      從而，本院囑託華淵公司進行損害賠償之鑑定後，倘該專
      業鑑定機構無法計算出損害賠償數額時，始有當事人已證
      明受有損害而不能證明其數額或證明顯有重大困難之情事
      。因原告不願支出鑑定費用，遂同意捨棄動產損害之求償
      （參照本院97年1月8日言詞辯論筆錄），是本院自無庸依
      據民事訴訟法第222條第2項之規定，酌定賠償動產損害之
      金額。
  七、綜上所論，原告依據侵權行為之法律關係，請求被告賠償
      遭火災燒燬之系爭房屋損害502,085元及自起訴狀繕本送
      達翌日即96年11月6日起至清償日止，按年息5﹪計算之利
      息，核屬有據，應予准許。
  八、兩造均陳明願供擔保聲請宣告假執行及免為假執行，經核
      無不合，爰分別酌定相當擔保金額准許之。
據上論結：本件原告之訴為有理由，依民事訴訟法第385條第1項
前段、第78條、第390條第2項、第392條第2項判決如主文。
中    華    民    國    97    年  1      月     22     日
                    民事第三庭 法   官  林洲富
以上正本係照原本作成。
如對本判決上訴，須於判決送達後20日內向本院提出上訴狀
中    華    民    國    97    年  1      月     22     日
                                書記官  陳其良


司法院資訊處製作；財團法人民間司法改革基金會備份。
